臺灣桃園地方法院行政訴訟判決　
110年度交字第610號
原      告  劉庭宇  
被      告  桃園市政府交通事件裁決處
                      設桃園市○○區○○路00號7~8樓
代  表  人  張丞邦    住同上
訴訟代理人  黃一鳴律師
上列當事人間交通裁決事件，原告不服被告民國110年12月7日桃
交裁罰字第58-ZAA293196號裁決，提起行政訴訟，本院判決如下
：
    主  文
原告之訴駁回。
訴訟費用新臺幣參佰元由原告負擔。
    事實及理由
壹、程序部分
一、本件原告不服被告於民國110年12月7日以桃交裁罰字第58-Z
    AA293196號裁決書（下稱原處分）所為之裁決，向本院提起
    撤銷訴訟，依兩造書狀所述各節及卷內資料所示，本件事證
    已臻明確，本院認無經言詞辯論之必要，爰依行政訴訟法第
    237 條之7 之規定，不經言詞辯論而為判決。
貳、實體部分
一、事實概要：原告於110年8月17日7時27分許，駕駛車牌號碼0
    00-0000號自用小客車（下稱系爭車輛），行經國道一號高
    速公路北向26.5公里處（高架）時，自路肩進入減速車道未
    使用方向燈，以及由減速車道邊換至右側車道亦未依規定全
    程使用方向燈，經民眾檢舉，為內政部警政署國道公路警察
    局第一公路警察大隊汐止分隊員警於110年9月7日以國道警
    交字第ZAA293196號舉發違反道路交通管理事件通知單逕行
    舉發其違反道路交通管理處罰條例（下稱道交條例）第33條
    第1項第4款規定，並載明應於110年10月22日前到案。嗣原
    告於110年9月9日向被告陳述意見後，被告於110年12月7日
    仍認其於上開時、地有「行駛高速公路未依規定變換車道」
    之違規事實明確，乃依道交條例第33條第1項第4款、第63條
    第1項第2款等規定，以原處分裁處原告罰鍰新臺幣（下同）
    3,000元，並記違規點數1點，原處分並於110年12月9日送達
    予原告。原告不服原處分，於110年12月20日向本院提起本
    件行政訴訟。
二、原告起訴主張：該處路肩通行終點寬度驟減，車輛只能直行
    匯入減速車道，後方車輛應能預見原告行車路線，打方向燈
    反而造成後車跟車方向判斷不易。懇請鈞院參酌行政罰法第
    19條關於「輕微規定免罰」之規定，客觀考量本件舉發事件
    之危害性等語。並聲明：原處分撤銷。
三、被告則以：
　㈠按道交條例第7條之1規定：「對於違反本條例之行為者，民
    眾得敘明違規事實或檢具違規證據資料，向公路主管或警察
    機關檢舉，經查證屬實者，應即舉發。但行為終了日起逾七
    日之檢舉，不予舉發。」、第33條第1項第4款規定：「汽車
    行駛於高速公路、快速公路或設站管制之道路，不遵使用限
    制、禁止、行車管制及管理事項之管制規則而有下列行為者
    ，處汽車駕駛人新臺幣三千元以上六千元以下罰鍰：四、未
    依規定變換車道。」、第63條第1項第1款規定略以：「汽車
    駕駛人有下列各款所列條款之一者，除依原條款處罰鍰外，
    並予記點：一、有第三十三條第一項…情形之一者，各記違
    規點數一點。」。
　㈡復按高速公路及快速公路交通管制規則第11條規定：「汽車
    在行駛途中，變換車道或超越前車時，應依標誌、標線、號
    誌指示，並不得有下列情形：一、驟然或任意變換車道。二
    、未依規定使用方向燈。三、未保持安全距離及間隔。四、
    駛離主線車道未依序排隊，插入正在連貫駛出主線之汽車中
    間。」。
　㈢道路交通安全規則第91條第1項第6款規定：「行車遇有轉向
    、減速暫停、讓車、倒車、變換車道等情況時所用之燈光及
    駕駛人之手勢，應依下列規定：六、變換車道時，應先顯示
    欲變換車道方向之燈光或手勢。」，其立法目的乃在於使其
    他用路人（尤其係位於原車道後方及欲變換至之車道後方者
    ）得預知該車之行車動向而為安全之措施，就此而言，所謂
    「應先顯示方向燈」一事，解釋上應係指於開始變換前至變
    換完成之過程中應全程顯示方向燈，而開始變換前於何時即
    應顯示方向燈，涉及後方車輛之合理預期時間（與行車速度
    及距離有關），是不可於顯示方向燈之同時開始為變換車道
    之動作，本不待言；再者，亦非可謂只要曾顯示方向燈，而
    於因故取消方向燈之顯示後，仍可不再度顯示方向燈即可恣
    意進行變換車道之動作，否則其他用路人又豈能於該車變換
    車道前明確知悉及預期？(參照臺灣新北地方法院105年交字
    第63號判決)。
　㈣內政部警政署國道公路警察局第一公路警察大隊110年10月20
    日國道警一交字第1101708467號函略以：「…有關第ZAA2931
    96號違規單，影像內容顯示旨揭車輛係自外側路肩行駛至出
    口減速車道，按交通部高速公路局107年10月17日管字第107
    0040585號函：『高速公路開放路肩行駛路段，該路肩即應視
    為一車道，且用路人駕駛車輛駛離原行駛車道時，亦應屬變
    換車道行為』之說明，確實屬於『變換車道』之行為，自應依
    規定使用方向燈；另依據交通部高速公路局109年5月7日管
    字第1090032900號函：『路肩通行終點銜接減速車道時，路
    面邊線位於車左側，故應打左側方向燈；至加速車道銜接路
    肩通行起點時，因路面邊位於車道右側，故應打又側方向燈
    。』，違規屬實…」。
　㈤經檢視採證光碟內容，於影片顯示時間2021/08/17 07：27：
    04時，路面有顯示白線分隔同向車道與路肩，而系爭車輛同
    時從路肩變換車道至減速車道未依上開規定使用方向燈。道
    路交通管理處罰條例，依其立法目的，即在為加強道路交通
    管理，維護交通秩序，確保交通安全。其中有關駕駛人行為
    應遵守之規定，本即都有其特別規範之安全理由，其中有關
    行進間之變換車道或轉彎，必須使用方向燈提醒其他駕駛人
    及行人，尤為駕駛人須具備之基本常識，俾利其他用路人了
    解車輛動向，以維自身及他人行車安全。換言之，上開使用
    方向燈等行為係駕駛人行駛中應盡之注意義務，駕駛人確有
    遵守之義務。
　㈥又道路交通標誌、標線、號誌，係交通主管機關依道路交通
    狀況及用路人之需要而依法設置，故駕駛人有遵守標誌、標
    線、號誌指示之義務，駕駛人不得僅憑其個人認知或價值判
    斷，或主觀認為其行為不致影響交通秩序、安全，而任意決
    定不予遵守，否則將使交通秩序大亂，非但影響道路交通安
    全及用路人權益，亦將使道路交通標誌、標線、號誌形同虛
    設。而道路設置之標誌，係作為管制交通及維護用路人安全
    極為重要之交通標誌，駕駛人應予遵守 (參照臺灣新北地方
    法院行政訴訟判決105年度交字第201號)。
　㈦原告稱直行匯入減速車道且行駛方向本來就能被後方車輛預
    見一節，按路肩開放作業規定第4點第1款規定：「四、開放
    路肩類型㈠開放路肩終點銜接出口減速車道：行駛路肩車輛
    得變換車道，開放路肩終點上游500m（得視現場條件調整）
    範圍內限往出口車流行駛，得銜接減速車道駛出，不得變換
    車道；非往出口小車須於開放路肩終點上游500m前（得視現
    場條件調整）變換至主線車道（類型1 ）。」。是於開放路
    肩終點銜接出口減速車道之情形（即開放路肩類型【一】）
    ，係以開放路肩終點上游500公尺處，作為得否變換車道之
    劃分標準，在該500公尺範圍內行駛於路肩之車輛，因只能
    往出口車流行駛，故不得變換車道，而僅能「銜接減速車道
    駛出」。固然，於如本件減速車道劃設起點伊始、路肩逐漸
    減縮之情形，往出口方向行駛於路肩之車輛，勢必駛入減速
    車道致發生「變換車道」之情，而無從避免路肩開放作業規
    定第4點第1款所稱「不得變換車道」之行為，然得否變換車
    道與變換車道時應否使用方向燈，乃屬二事(參照臺北高等
    行政法院 110 年交上字第 107 號判決)，本件原告行經上
    開路段時，其雖得由原行駛之路肩變換車道至減速車道，然
    其變換車道時仍應依規定使用方向燈。至原告主張路肩終點
    銜接出口減速車道行駛，並無影響其他車道車輛等語，然原
    告變換車道之客觀行為明確，已如前述，並非其主觀上認知
    不影響他車，即得據為免罰之理由，原告之主張應不足採。
　㈧另原告主張違反行政罰法第19條之部分，按行政罰法第19條
    第1項規定：「違反行政法上義務應受法定最高額新臺幣三
    千元以下罰鍰之處罰，其情節輕微，認以不處罰為適當者，
    得免予處罰。」，行政罰法第19條係於違反行政法上義務應
    受法定最高額新臺幣三千元以下罰鍰處罰時始有適用，本件
    依道路交通管理處罰條例第33條第1項第4款規定：「汽車行
    駛於高速公路、快速公路或設站管制之道路，不遵使用限制
    、禁止、行車管制及管理事項之管制規則而有下列行為者，
    處汽車駕駛人新臺幣三千元以上六千元以下罰鍰：四、未依
    規定變換車道。」，顯見本件非屬行政罰法第19條所適用之
    情形，原告之主張顯於法有所誤解。
　㈨是以，系爭車輛因有「行駛高速公路未依規定變換車道」之
    情，是該當道路交通管理處罰條例第33條第1項第4款規定所
    定要件，原處分並無違誤等語置辯。並聲明：原告之訴駁回
    。
四、本件爭點：系爭車輛自路肩駛入減速車道，是否屬於變換車
    道之行為？是否應顯示方向燈？
五、本院之判斷：
  ㈠按汽車行駛於高速公路、快速公路或設站管制之道路，應遵
    守其管制之規定，道路交通安全規則第105 條定有明文。又
    汽車在行駛途中，變換車道或超越前車時，應依標誌、標線
    、號誌指示，並不得有未依規定使用方向燈情形，高速公路
    及快速公路交通管制規則第11條第2 款規定甚明。次按，汽
    車行駛於高速公路、快速公路或設站管制之道路，不遵使用
    限制、禁止、行車管制及管理事項之管制規則而有未依規定
    變換車道行為者，處汽車駕駛人3,000 元以上6,000 元以下
    罰鍰；汽車駕駛人有第33條第1 項情形者，除依原條款處罰
    鍰外，並予記違規點數1 點，道交條例第33條第1 項第4 款
    、第63條第1 項第1 款分別定有明文。次按路肩，係指設於
    車道之外側，路面邊線與護欄或邊溝間之部分，高速公路及
    快速公路交通管制規則第2 條第1 項第17款規定甚明。
  ㈡本院依職權勘驗卷附採證光碟之結果略以：「影像為檢舉人
    行車記錄器連續錄影畫面，日期為『2021/08/17』，檢舉人車
    輛行駛於高速公路路肩與前方銀色自小客車（下稱系爭車輛
    ）前後行駛。於『07：27：04』時，可見區隔主線車道與路肩
    之路面邊線逐漸往路肩方向延伸劃設，進而使路肩車道縮小
    並消失，並同時出現以穿越虛線與主線道區隔之減速車道，
    系爭車輛自路肩行駛直接進入減速車道，過程中並未顯示方
    向燈。於『07：27：12』時，可見門架上有『25環北』、『環河
    北路↗』字樣之出口告示牌。於『07：27：19』時，原減速車道
    右側再增分另一車道，系爭車輛即顯示右側方向燈變換車道
    ，且未待完成變換車道即關閉方向燈，並未依規定全程使用
    方向燈。於『07：27：22』時，系爭車輛完成變換車道後，可
    見其車牌號碼為『BBW-0910』號。」，上開勘驗內容，業經本
    院製作勘驗筆錄並函達兩造命表示意見在卷可參（見本院卷
    第59至60頁) ，原告於111年6月14日收受上開勘驗筆錄，此
    有本院行政訴訟庭送達證書1紙可稽（見本院卷第63頁），
    然原告迄未表示意見，視為不爭執。
　㈢則依勘驗結果所呈，系爭車輛係自高速公路路肩穿越路面邊
    線進入減速車道並通往匝道，按交通部高速公路局107 年10
    月17日管字第1070040585號函略以：「高速公路開放路肩行
    駛路段，該路肩即應視為一車道，且用路人駕駛車輛駛離原
    行駛車道，亦應屬變換車道行為」，上開函釋內容，關於高
    速公路路肩開放通行時視為車道之認定，經核與道交條例第
    33條第1 項規定意旨無違，本院自得酌予適用。
  ㈣雖原告主張其自路肩銜接減速車道行駛係依該處路肩直行匯
    入減速車道，並非變換車道行為云云。但查國道主線實施開
    放路肩作業規定第四點㈠規定略以「開放路肩終點銜接出口
    減速車道：行駛路肩車輛得變換車道，開放路肩終點上游50
    0m（得視現場條件調整）範圍內限往出口車流行駛，得銜接
    減速車道駛出，不得變換車道；非往出口小車須於開放路肩
    終點上游500m前（得視現場條件調整）變換至主線車道（類
    型1 ）。」，觀該點規定之前段雖謂「路肩往出口車流得銜
    接減速車道駛出，不得變換車道」，然相對於後段規定針對
    非往出口小車，要求須於開放路肩終點上游500 公尺前（得
    視現場條件調整）變換至主線車道，即知該規定係為界定路
    肩之車輛能變換至主線車道之時機與地點。申言之，依上開
    規定之反面解釋，如非欲駛往出口之車輛，於到達開放路肩
    終點上游500 公尺前仍未變換至主線車道者，即視為通往出
    口車輛，依規定應駛往高速公路出口，不得再變換至主線車
    道為是。據此可知，上開規定之意義係在禁止於路肩開放終
    點上游500 公尺內之車輛仍進入主線車道，以維持高速公路
    出口前之行車秩序，亦使無意駛往出口之主線車道車輛得以
    保持順暢通行。核非謂車輛自路肩銜接進入減速車道不屬變
    換車道，自不應以詞害意而認上開規定係指車輛自開放通行
    之路肩進入銜接減速車道並非變換車道云云。準此，系爭車
    輛當時自路肩銜接至減速車道即屬變換車道之行為。
  ㈤而系爭車輛從路肩進入減速車道時，即會與左側車道之車流
    在出口匝道前匯集交錯，自有使用方向燈以示警周遭其他車
    輛並維護交通安全之義務，如系爭車輛不顯示方向燈提醒周
    知，則其他用路人對其行駛動態即存有不確定之顧慮。且原
    告具有一定之駕駛經驗與知識，對變換車道應使用方向燈之
    規範應無不知之理，故原告行駛於高速公路，未依規定變換
    車道，有應注意、並能注意而未注意之過失，依行政罰法第
    7 條第1 項規定，應予處罰。
六、綜上所述，原告於事實概要欄之時、地，駕駛系爭車輛行駛
    於高速公路，變換車道未使用方向燈而有未依規定變換車道
    之行。從而，被告依道交條例第33條第1 項第4 款、第63條
    第1 項規定，以原處分對原告裁處罰鍰3,000 元，並記違規
    點數1 點，核無違誤。而行政罰法第19條係於違反行政法上
    義務應受法定最高額新臺幣三千元以下罰鍰處罰時始有適用
    ，本件依道交條例第33條第1項第4款規定：「汽車行駛於高
    速公路、快速公路或設站管制之道路，不遵使用限制、禁止
    、行車管制及管理事項之管制規則而有下列行為者，處汽車
    駕駛人新臺幣三千元以上六千元以下罰鍰：四、未依規定變
    換車道。」，本件並無行政罰法第19條之適用，原告訴請撤
    銷原處分為無理由，應予駁回。
七、本件事證已臻明確，兩造其餘攻擊、防禦方法及所提證據，
    經核均與判決結果不生影響，爰不一一論列，併此敘明。
八、本件訴訟費用額確定為第一審裁判費300 元，爰依行政訴訟
    法第98條第1 項規定，由敗訴之原告負擔。
中　　華　　民　　國　　111 　年　　7 　　月　　7 　　日
                  行政訴訟庭　法　官　徐  培  元
上為正本係照原本作成。
如不服本判決，應於判決送達後20日內，向本院提出上訴狀並表
明上訴理由（原判決所違背之法令及其具體內容或依訴訟資料可
認為原判決有違背法令之具體事實），其未載明上訴理由者，應
於提出上訴後20日內向本院補提理由書（上訴狀及上訴理由書均
須按他造人數附繕本，如未按期補提上訴理由書，則逕予駁回上
訴），並應繳納上訴裁判費新臺幣750元。
中　　華　　民　　國　　111 　年　　7 　　月　　7 　　日
                              書記官  吳  文  彤